臺灣高等法院高雄分院刑事判決　　　　 96年度上易字第863號
上　訴　人　臺灣高雄地方法院檢察署檢察官
被　　　告　甲○○
　　　　　　乙○○
共　　　同
選任辯護人　柯尊仁律師
上列上訴人因被告等竊佔案件，不服臺灣高雄地方法院95年度易
字第1462號中華民國96年6月6日第一審判決（起訴案號：臺灣高
雄地方法院檢察署95年度偵續字第67號），提起上訴，本院判決
如下：
    主  文
上訴駁回。
    理  由
一、公訴意旨略以：甲○○係允揚營造有限公司（下稱允揚公司
    ）負責人，乙○○則為允揚公司之工地主任。緣允揚公司於
    民國93年9 月間某日，在案外人鄭承基所有坐落在高雄市○○區○○段一小段790 地號土地上承造新建房屋，渠等2 人
    為使工程進行順利，明知隔鄰地號中華段一小段789 、789
    之1 地號土地（下稱告訴人所有土地），分別為丙○○及戊○○所有，且該2 筆土地均有以金屬浪板製圍牆圍繞，在未
    得丙○○、戊○○同意之前，不得擅自進入使用。甲○○、
    乙○○2 人竟於不詳時間，基於意圖為自己不法利益之犯意
    聯絡，先破壞上開丙○○、戊○○之土地周圍圍繞之金屬浪
    板製圍籬（約2 至3 公尺寬），復將施工所須之建築模板、
    水管、鋼筋等材料，棄置於該土地上占用之，傾倒廢棄物之
    便，將廢土棄置於內。嗣於94年3 月底某日，戊○○委託王
    進福前往上開土地除草時，始發現上情。案經告訴人戊○○
    及丙○○訴請偵辦，因認被告2 人所為，係涉犯刑法第320
    條第2 項之竊佔罪嫌云云。
二、按犯罪事實，應依證據認定之，無證據不得認定犯罪事實；
    又不能證明被告犯罪者，應諭知無罪之判決；刑事訴訟法第
    154 條第2 項、第301 條第1 項分別定有明文。次按認定不
    利於被告之證據須依積極證據，苟積極證據不足為不利於被
    告事實之認定，即應為有利被告之認定，更不必有何有利之
    證據；又犯罪事實之認定，應憑證據，如無相當之證據，或
    證據不足以證明，自不得以推測或擬制之方法，以為裁判之
    基礎；最高法院30年上字第816 號判例、40年台上字第86號
    判例可資參照。按刑法第320 條第2 項之竊佔罪，必須行為
    人基於竊佔之犯意，意圖為自己或第三人不法之利益，而竊
    佔他人之不動產，即須將他人不動產，意圖不法利益，私擅
    佔據歸於自己或第三人支配之下，而侵害他人支配權者，始
    克相當，若行為人無此種意圖及犯意，縱有客觀之佔用行為
    ，亦因欠缺主觀因素而不構成該罪。
三、公訴人認被告2 人涉有上開刑法第320 條第2 項之竊佔罪嫌
    ，無非係以證人戊○○之警詢及偵查中指訴、證人蔡東霖、
    許剛勇、王進福、陳秀盛、姜高明及賴國煌於偵查中之證詞
    、地籍圖謄本、土地登記謄本及臺灣高雄地方法院檢察署95
    年8 月1 日現場勘驗筆錄為其主要依據。訊據被告2 人堅決
    否認有何竊佔之犯行，被告甲○○辯稱：伊係允揚公司之負
    責人，允揚公司於93年9 月間承造證人鄭承基所有坐落於高
    雄市○○區○○段一小段790 號基地上興建房屋工程（下稱
    興建房屋工程），由被告乙○○擔任工地主任，負責工地之
    事情，關於與告訴人所有土地之糾紛，伊並不知道；被告乙○○辯稱：伊係擔任允陽公司興建房屋工程之工地主任，施
    工之事情均係伊在負責，在施工前曾與告訴人之親戚丁○○
    （即蔡東霖之父親）達成共識，伊可在興建房屋工程之相鄰
    土地即告訴人所有土地和坐落於高雄市○○區○○段一小段
    789 之2 、之3 、之4 、之5 地號土地放置建築模板、水管
    、鋼筋等材料，但必須清除上開土地之雜草，因此，伊並未
    拆除告訴人之圍牆，而在告訴所有土地上小部分，放置建築
    模板、水管、鋼筋等材料，且嗣後亦與證人蔡東霖簽訂租賃
    契約書，並給付租金新臺幣（下同）50,000元，及完工後已
    將放置在告訴人所有土地上之建築模板、水管、鋼筋等材料
    搬走等語。
四、證據能力部分
(一)按被告以外之人於偵查中向檢察官所為陳述，除顯有不可信
    之情況者外，得為證據，刑事訴訟法第159 條之1 第2 項定
    有明文。查證人蔡東霖於偵查中以證人身分具結後之陳述，
    因檢察官代表國家偵查犯罪、實施公訴，依法其有訊問證人
    之權，檢察官偵查中向被告以外之人所取得之陳述，原則上
    均能遵守法律規定，不致違法取供，其可信度極高，無顯有
    不可信之情況，且蔡東霖部分被告已表示捨棄詰問權，依前
    開之規定，渠等於偵查中之證言自具有證據能力。
(二)按被告以外之人於審判外之陳述雖不符刑事訴訟法第159 條
    之1 至之4 等4 條之規定，而經當事人於審判程序同意作為
    證據，法院審酌該言詞陳述或書面陳述作成時之情況，認為
    適當者，亦得為證據，同法第159 條之5 第1 項定有明文。
    查本件租賃契約書，被告、辯護人及檢察官均同意採為證據
    資料，本院審酌各該證據作成之情況，認為適當，依刑事訴
    訟法第159 條之5 第1 項之規定得作為證據。
五、經查：
(一)被告甲○○所經營之允揚公司於93年9 月間承造證人鄭承基
    之興建房屋工程，被告乙○○係興建房屋工程之工地主任，
    於施工期間，將施工所須之建築模板、水管、鋼筋等材料，
    除放置於興建房屋工程之相鄰土地即坐落於高雄市○○區○○段一小段789 之2 、之3 、之4 、之5 地號土地外，僅占
    有告訴人所有土地小部分，業據被告乙○○於偵查中及原審
    審理程序中坦承在卷，復有被告乙○○於偵查所提出在地籍
    圖謄本之所標示之現場圖及現場相片附卷可稽。而告訴人所
    有土地，分為告訴人丙○○、戊○○所有，有土地登記謄本
    在卷可稽。是被告乙○○於施工過程中將施工所須之建築模
    板、水管、鋼筋等材料，放置告訴人所有之土地小部分之事
    實，應可認定。
(二)惟證人即委託允揚公司建築之起造人鄭承基於原審審理具結
    證稱：我與允陽公司在94年9 月間簽訂承攬契約時，興建土
    地的範圍以外沒有足夠多餘的土地，可以提供允陽公司堆放
    工具等語。證人即在告訴人所有土地附近工作之人賴國煌於
    原審審理時具結證稱：乙○○在蓋房子之前有去找過我，因
    我們公司就在該土地旁，我在這邊工作20年了，他是來打聲
    招呼說要我們多包函蓋房子的事等語。證人即里長陳秀盛於
    原審審理中具結證稱：告訴人所有土地在乙○○尚未興建房
    屋前，因一些雜草及孳生蚊蟲，曾被環保局開罰單，而去找
    丁○○，乙○○在開始動工前，因要放置建築模板、水管、
    鋼筋等材料，會影響到相鄰的土地所有權人，請我一起跟他
    去跟相鄰之土地所有權人洽談，當時丁○○有出面，乙○○
    及丁○○在現場談，知道他們有在談土地上要放置物品的事
    ，丁○○有說你要來蓋房子沒有關係，只要把東西放好就可
    以了，要不要租金再談等語。又證人蔡東霖於偵查中證稱「
    我們4 塊地租給乙○○，地號為789-2 、789-3 、789-4 、
    789 -5……他們93年即動工……我們94年才簽約，（租賃期
    間）自94年3 月17日租至7 月17日等語」、「因戊○○與我
    係堂兄弟關係……拿給戊○○1 萬元」等語，並有渠等簽訂
    之租賃契約書可憑在卷可憑。由證人陳秀盛、鄭承基、賴國
    煌、蔡東霖之前開證詞及契約書觀之，因證人鄭承基無法提
    供多餘之土地，供被告乙○○放置施工所須之建築模板、水
    管、鋼筋等材料，因此，被告乙○○在開工動土前即有透過
    陳秀盛之介紹，而與丁○○洽談，其後於施工中再於94年3
    月再與蔡東霖訂約。
(三)雖乙○○均未能舉證伊已取得告訴人之同意而得使用告訴人
    之土地；惟將板模、鋼筋等置放在他人土地上，純為施工之
    便，工程一完工，即無須再占用他人之土地，從而在社會客
    觀上，為施工之便徵求他人用意而使用土地方式，一般未若
    買賣土地之嚴謹，或有直接與土地所有人接洽，惟亦有透過
    土地所有權人之親戚、朋友、鄰居與所有權人接洽，本案依
    前揭證人陳秀盛之證詞，告訴人之土地前為環保局開罰單，
    足證並無積極管理使用，而乙○○係屬外人，欲與土地所有
    權人溝通，而找里長幫忙，乃為社會常見之方法，且其找陳
    秀盛出面，即係係找相鄰土地所有權人洽談，而當時丁○○
    亦有出面乙○○談，並同意供乙○○使用，雖乙○○當時並
    未進一步查明丁○○是否獲有告訴人之授權，惟其主觀上或
    相信陳秀盛，或信任前曾代理告訴人處理事務之丁○○為有
    權代理，而於獲得丁○○同意後，而占用告訴人上揭土地，
    主觀上難認有竊佔故意之可言。又94年3 月間，乙○○與蔡
    東霖就供興建工程使用土地訂立租賃契約，觀渠等所訂之租
    賃期間為94年3 月17日至94年7 月17日，租金為5 萬元，有
    租賃契約書附卷可參，衡諸常情，倘蔡東霖等人不認定丁○○所為，而未同意被告乙○○於93年9 月間起使用告訴人所
    有土地及坐落於高雄市○○區○○段一小段789 之2 、之3
    、之4 、之5 地號土地，豈有可能於93年3 月間與被告乙○○簽訂租賃契約書，並未要求從93年9 月起至94年3 月間之
    租金，僅要求被告乙○○給付93年3 月17日起至同年7 月17
    日之租金？至於該租賃契約書固然僅載明坐落於高雄市三民
    區789 之2 、之3 、之4 、之5 地號之土地，並未載明告訴
    人所有土地，然依證人蔡東霖於偵查中具結證稱：因戊○○
    與我係堂兄弟關係，基於家族因素拿給戊○○10,000元等語
    ，因此，告訴人所有土地為1 房，其它4 筆土地為4 房，該
    5 萬元則由證人蔡東霖等5 房朋分，且證人戊○○確有收受
    1 萬元，亦經戊○○於原審自承無誤，顯見被告乙○○所交
    付之租金應係包括占用告訴人所有土地代價。據此，從被告
    乙○○於93年9 月間起開始占用告訴人所有土地之過程觀之
    ，事前已取得丁○○同意，其後更與蔡東霖簽訂租約，又於
    告訴人向乙○○反應後，乙○○於1 至2 個月工程完工即將
    占用告訴人土地之物全數撤走等情，亦經告訴人於第一審證
    述明確，被告乙○○主觀上無任何竊佔之犯意甚明。
(四)末查，依證人賴國煌於原審審理時具結證稱：現場沒有看過
    甲○○出現等語。證人戊○○於原審審理時具結證稱：因甲○○不常在工地，伊所有之土地被佔用之事，並未找甲○○
    ，在工地現場我也沒有看過她等語，因此，依證人賴國煌及
    戊○○之上開證詞觀之，被告甲○○並未出現在施工現場，
    且證人戊○○均與被告乙○○接洽，參以興建房屋工程之施
    工現場，均由被告乙○○負責，業經被告乙○○自承無誤，
    既然本案之施工現場均係由被告乙○○在處理，則本案在告
    訴人所有土地放置建築模板、水管、鋼筋等材料之行為，此
    亦應非出於被告古蕙蓉之授意，自難認與被告古蕙蓉有關，
    且亦無無積極證據足資證明被告古蕙蓉所授意，因此，本案
    並無法以證人戊○○之指訴認定被告古蕙蓉涉有共同竊佔犯
    行。
五、原審因而以不能證明被告等犯罪，而為被告等無罪之諭知，
    核無違誤；檢察官上訴意旨以蔡東霖證稱先發現被占用，不
    得已才簽約，且蔡東霖、許剛勇、王進福3 人者證稱告訴人
    在被占用之前即有搭建圍籬，原判決竟採賴國煌之證詞而不
    採蔡東霖的證詞云云，對本院上開認定被告等無罪之理由均
    不生影響，本件上訴為無理由，應予駁回。
六、原判決諭知不受理（毀損）部分，檢察官並未提起上訴，業
    已確定，本院自無庸審理，併此敘明。
據上論斷，應依刑事訴訟法第368 條，判決如主文。
本案經檢察官張其主到庭執行職務。
中　　華　　民　　國　　96　　年　　10　　月　　29　　日
                  刑事第三庭    審判長法  官   周賢銳
                                      法  官   謝宏宗
                                      法  官   趙文淵
以上正本證明與原本無異。
不得上訴。
中　　華　　民　　國　　96　　年　　10　　月　　29　　日
　　　　　　　　　　　　　　　　　　　書記官   賴梅琴
